臺灣花蓮地方法院民事判決　九十三年度訴字第九號
　　原　　　告　　丁○○
　　　　　　　　　乙○○
　　共　　　同
　　訴訟代理人　　謝維仁律師
　　複代理人　　　梁世馨律師
　　被　　　告　　丙○○　　　.
　　訴訟代理人　　甲○○律師
右當事人間請求確認本票債權不存在事件，業於民國九十三年五月十八日辯論終結，
本院判決如左：
    主      文
確認本院九十一年度票字第九七二號裁定所載准許對原告強制執行之本票債權不存在
。
訴訟費用由被告負擔。
    事實及理由
一、按不變更訴訟標的，而補充或更正事實上或法律上之陳述者，非為訴之變更或追
    加，民事訴訟法第二百五十六條定有明文。本件原告於訴訟程序進行中將其於起
    訴狀內所載之訴之聲明：確認被告持有如附表所示之本票十二張，面額合計新台
    幣（下同）四百五十四萬元之債權不存在，更改為「請求確認台灣花蓮地方法院
    九十一年度票字第九七二號裁定，就系爭十二紙本票及自該裁定附表所載利息起
    算日起至清償日止按年利率百分之六計算利息，准予強制執行之本票債權不存在
    」，其實質上之內容全無變更，顯屬前開條文所規定之更正事實上之陳述之情形
    ，非屬訴之變更或追加，自不受有民事訴訟法第二百五十五條所定之限制，被告
    表明不同意訴之變更云云，即無可取，合先敘明。
二、原告主張：(一)被告持有如附表所示之十二紙本票（下稱系爭本票），面額合計共
    四百五十四萬元，前向本院聲請本票強制執行之裁定（九十一年度票字第九七二
    號）獲准。惟原告丁○○係訴外人『穩鑄機械工程有限公司』之負責人，而原告
    乙○○則為訴外人『益本企業有限公司』之負責人，原告二人均僅係本於該二公
    司之代表人而簽發系爭本票，並非於該二公司以外，再以自然人個人之身分於系
    爭本票擔任共同發票人，是原告二人自無庸負擔系爭本票之本票發票人責任，於
    被告執意要對原告二人進行強制執行之情形下，原告自得提起本件訴訟。(二)被告
    雖辯稱其就系爭本票之票款，於實體之法律關係上確對原告存有債權，惟其所提
    出之證據並不能證明系爭票確與其所陳之債權債務關係屬於同一，自無可採等語
    。並聲明：請求確認台灣花蓮地方法院九十一年度票字第九七二號裁定，就系爭
    十二紙本票及自該裁定附表所載利息起算日起至清償日止按年利率百分之六計算
    利息，准予對原告強制執行之本票債權不存在。
三、被告則以：(一)就票據記載之形式而言，發票人僅記載商號即為已足，原告二人既
    於系爭本票上之發票人欄簽名，復未註明僅為各該公司之法定代理人簽名，依據
    票據之文義性，自應解為應負發票人責任，況且，系爭本票業經法院作過形式上
    之審查無誤，而裁定准許強制執行在案，而原告於當時並未依法表示不服，該裁
    定已確定在案，實不容原告於事後再反於該裁定，以實體上之理由任予辯解。(二)
    被告前曾提供原告周轉金及工資出資金一千一百四十九萬三千六百元，及股份出
    資七百五十萬元，共計一千八百五十萬元，而其中如附表編號第十二號面額三百
    萬元之本票，係原告同意還給被告七百五十萬元股份出資之部分款項，就實體上
    之法律關係而言，本件原告確積欠被告及被告之妻張幸子債務，並無虛妄，是原
    告本件訴訟，洵屬無據等語置辯。並聲明：駁回原告之訴。
四、兩造不爭執之事實：
  (一)系爭本票上之「穩鑄機械工程有限公司」、「益本企業有限公司」、「丁○○」
    及「乙○○」之簽名均為真正。
  (二)系爭本票均由被告持向法院聲請准許強制執行，本院則以九十一年度票字第九七
    二號裁定准許強制執行。
五、得心證之理由：
本件兩造所爭執者，乃在於原告是否屬系爭本票之發票人？及原告應否就系爭本票負
發票人之責任？經查：
(一)按票據為文義證券，票據上之權利義務，悉應依票據記載之文字以為決定。股份有
  限公司之董事長，依公司法第一百九十三條（舊）之規定，本有代表公司之權限，
  其於背書係爭支票時，除加蓋其個人私章外，既尚蓋有公司及董事長印章，即難謂
  非以公司名義為背書（最高法院五五年台上字第一八七三號判例可資參照）；在票
  據上簽名者，依票上所載文義負責，二人以上共同簽名時，應連帶負責，票據法第
  五條定有明文。公司之法定代理人在支票上除蓋用公司名章外，又自行簽名或蓋章
  於支票者，究係以代理人之意思，代理公司簽發支票？抑自為發票人，而與公司負
  共同發票之責任？允宜就其全體蓋章之形式及趣旨以及社會一般觀念而為判斷（最
  高法院七十年台上字第一五二九號判決意旨可資參照）。本件系爭之本票既屬文義
  證券，為促進證券之流通及交易安全，就發票人之認定，自應就其外觀上記載之形
  式，以社會一般交易觀念作為標準。系爭如附表所示編號一至編號十一之本票（參
  見本院卷第五十一頁至五十六頁），依原告所提出為被告所不爭執之本票影本觀之
  ，原告二人所為之「丁○○」及「乙○○」簽名位置，均與「穩鑄機械工程有限公
  司」、「益本企業有限公司」之公司章所處之位置重疊，而原告二人既確為該二公
  司之負責人，則就社會上一般票據之交易觀念而言，已足認定原告二人之簽名係代
  表該二公司所為簽發本票之意思，尚難遽解為原告二人於代表該二公司為發票行為
  外，尚具有獨自願擔任共同發票人之意思。至於該等本票於經法院裁定時，固將本
  件原告二人列為應負擔系爭票據發票人責任之「相對人」，然該本票裁定性質上屬
  非訟事件之裁定，並不發生實質上權利義務發生、變更或消滅之既判效力，自不能
  妨礙相關當事人於其後在訴訟程序中爭執票據權利義務關係之權利。本件原告自得
  於前開本票裁定生效後，另於本件訴訟中再為爭執，殊難謂本票裁定具有限縮法院
  於其後為事實上及法律上認定之效果，故被告以本票裁定後，被告已不得再為爭執
  系爭本票之共同發票人之認定為理所為之辯解，洵屬無據。原告既非為如附表所示
  之編號第一至編號第十一之本票之發票人，被告就該十一紙本票對於原告即不具有
  票款債權，亦無庸再斟酌發票行為所憑之原因關係之必要。
(二)至如附表編號第十二之本票，依原告所提出之該紙本票影本（參見本院卷第五十六
  頁），就其記載之形式觀之，發票人欄載有「乙○○」之簽名，其後相隔約二至三
  字寬度之空白，則記載「益本企業有限公司」及「穩鑄機械工程有限公司」，並無
  原告「丁○○」之簽名。是原告丁○○自無庸依票據法第五條之規定，負擔票據責
  任。另依社會上一般票據交易之觀念而言，已可認定原告乙○○具有自外於益本企
  業有限公司及穩鑄機械工程有限公司之擔任發票人之意思，是原告乙○○即應依票
  據法第五條之規定，依其上所記載之文義，對票據債權人負擔給付票款之責任，實
  無從依原告所主張之情形，認定原告乙○○僅係代表益本企業有限公司為發票行為
  之餘地。
(三)承前所述，原告乙○○應就如附表編號第十二之本票執票人即本件被告（業經記載
  為該紙本票之受款人）負發票人之責任。然其二人間既為該紙本票之直接前後手關
  係，身為票據債務人之原告乙○○自得為票據原因關係之抗辯。原告乙○○就此已
  陳稱被告就此張本票並無何原因關係之債權存在，被告則為前開債權確實存在之主
  張，並提出切結書二紙、他項權利證明書、抵押權設定契約書為憑。然查，該等切
  結書（參見本院卷第二十二頁至第二十四頁）內全未敘及如附表編號第十二之本票
  ，亦無任何關於金額之記載恰與該紙本票之票面額三百萬元相同者；至他項權利證
  明書所載明之債務人固包括原告乙○○在內，但所記載之權利係最高限額抵押權，
  實際上所擔保之債權是否已發生，及所擔保之債權之發生是否即為該三百萬元本票
  簽發之原因均屬未明。準此，原告乙○○所為該紙本票原因關係債權不存在之抗辯
  ，即非無稽。
(四)綜上所述，原告二人既均非如附表編號第一號至第十一號本票之發票人，原告丁○
  ○既非如附表編號第十二號本票之發票，自不需就該部分本票對本件被告負擔發票
  人之責任；原告乙○○雖係如附表編號第十二號本票之發票人，但其與被告間係直
  接前後手關係，被告並不能證明其間之原因關係債權存在，原告乙○○自得拒絕給
  付系爭票款。從而，原告請求確認被告就系爭十二紙本票對原告之票據債權不存在
  ，為有理由，應予准許。
六、訴訟費用負擔之依據：民事訴訟法第七十八條。
中　　　華　　　民　　　國　　九十三　　年　　　六　　　月　　  一  　　日
                                    臺灣花蓮地方法院民事庭
~B法　　　官　郝燮戈
右正本證明與原本無異。
如對本判決不服，應於送達後廿日內，向本院提出上訴狀（應抄附繕本）。
~B法院書記官　林佳慧
中　　　華　　　民　　　國　　九十三　　年　　　六　　　月　  　一  　　日
